【裁判字號】    90,上易,676
【裁判日期】    901025
【裁判案由】    違反專利法
【裁判全文】
臺灣高等法院臺南分院刑事判決              九十年度上易字第六七六號      Ｇ
      上  訴  人  臺灣臺南地方法院檢察署檢察官
      被      告  乙  ○  ○
      被      告  甲  ○  ○
      共      同
      選任辯護人  卓  平  仲
右上訴人因被告違反專利法案件，不服臺灣臺南地方法院八十八年度易字第三三二八
號中華民國九十年二月二十日第一審判決（起訴案號：臺灣臺南地方法院檢察署八十
八年度偵字第一一七一０號），提起上訴，本院判決如左：
      主      文
上訴駁回。
      理      由
一、本件公訴意旨略以：被告乙○○、甲○○二人係夫妻，在台南市○○路一一八一
    巷九十五號共同經營禾千實業公司，明知國祐塑膠企業股份有限公司（以下簡稱
    為國祐公司）所設計之酒瓶真空保存蓋已向經濟部中央標準局申請新型專利，並
    獲准給予新型第０九九六二三號專利，詎乙○○、甲○○竟自民國（下同）八十
    四年間起未經同意，即擅自在上開公司予以製造，並販賣，經國祐公司發現，報
    警處理。因認被告共同涉有專利法第一百二十五條之罪嫌等語。
二、按犯罪事實應依證據認定之，無證據不得推定其犯罪事實。又不能證明被告犯罪
    者，即應諭知無罪之判決，刑事訴訟法第一百五十四條、第三百零一條第一項分
    別定有明文。再告訴人之告訴，係以使被告受刑事訴追為目的，是其陳述是否與
    事實相符，仍應調查其他事實以資審認，始得為被告不利之認定。又認定不利於
    被告之事實，須依積極證據，茍積極證據不足為不利於被告事實之認定時，即應
    為有利於被告之認定，更不必有何有利之證據（最高法院五十二年台上第一三○
    ○號、第三十年上字第八一六號著有判例可資參照）。
三、訊據被告乙○○、甲○○二人均堅決否認有違反專利之犯行，辯稱：伊公司所生
    產之第一代之酒瓶真空保存蓋，於八十四年五月一日獲得新式樣第０四六０一八
    號「暫准專利」，嗣因國祐公司異議，經鑑定結果認：因結構、功效或動作原理
    與國祐公司之專利品大致相同，不同者僅為簡單的技術轉換，並無明顯功效的改
    進，不具進步性，致異議成立，並於八十六年四月二十四日行政法院判決敗訴確
    定。惟該第一代之酒瓶真空保存蓋經異議後，伊即再研發第二代產品，已取得新
    式樣第三八四八四五號專利，第二代產品伊於申請前打樣製一百套，展佳公司擬
    購二百套，惟伊公司只剩四十三套，故展佳公司所買之給四十三套，應屬第二代
    產品，非第一代之產品。至有爭執之產品應是第一代產品，告訴人送鑑定之物並
    無法證明為被告所出售，伊等並無違反專利之犯行等語。本件公訴人認被告涉有
    違反專利法罪嫌，無非以上揭事實，業據（一）告訴人公司指訴綦詳，復有專利
    証書可憑。（二）而被告等確有製造並販賣，亦有被告等製造之產品及支付憑單
    、外賣單可證。（三）告訴人將買得之被告商品送請財團法人台灣玩具研發中心
    鑑定其結論「被告申請專利範圍實質相同」，此有該中心玩研鍵字第八七００二
    四號鑑定報告一紙附卷等資為依據。惟查：
    （一）原審前曾就告訴人告訴被告仿冒伊所生產之「可抽空真空之密封罐」（新
          式樣第八六七０二號）專利乙案，臺灣臺南地方法院判決無罪，並經本院
          駁回確定，此有臺灣臺南地方法院八十六年易字第一六六七號、本院八十
          七年度上易字第二○八○號判決書二紙在卷足參，然兩案間所執之專利產
          品並不相同，並非同一案件，核先敘明。
    （二）又告訴人國祐公司享有新型專利之「酒瓶真空保存蓋」，其專利期間自八
          十三年四月十一日至九十四年七月十三日，此有新型專利證書第０九九六
          二三號及專利說明書各一紙可參，被告乙○○擔任董事長，被告甲○○擔
          任總經理之禾千公司亦曾就「酒瓶之密封結構」於八十三年九月十五日向
          中央標準局申請專利，案編申請第00000000號（於八十四年五月
          一日獲得新式樣第０四六０一八號暫准專利），經告訴人國祐公司於公告
          期間對之提起異議，經中央標準局以：兩案無論結構、功效或動作原理皆
          大致相同，所不同者為簡單的技術轉換，亦為熟悉本案技術者所易於思及
          ，又未能增進功效，不具進步性為由，審定不予專利，有該局異議審定申
          請書附卷可稽，經禾千公司分別向經濟部及行政院提起訴願及再訴願，均
          分別經駁回。復經千禾公司以中央標標準局為被告提起行政訴訟，亦經行
          政法院於八十六年四月二十四日以：「違反專利第九十八條第二項之規定
          ，認定本件被告原處分為本案異議成立，應不予專利之審定及一再訴願決
          定，遞予維持，均無違誤。原告起訴意旨，難謂有理由」等語，駁回其訴
          ，有行政法院八十六年度判字第九八五號判決書可按。
    （三）嗣被告因第一代酒瓶蓋審定不予專利，復於八十七年十二月二十九日亦另
          就「酒瓶口密封蓋」（即第二代產品）向中央標準局申請專利，案編申請
          第00000000號（新式樣第三八四八四五號專利），告訴人國祐公
          司雖於公告期間對本件提起異議，但因異議不成立，審定仍應予專利，此
          亦有經濟部智慧財產局專利審定書一紙在卷。是第二代之改良瓶蓋尚無侵
          害告訴人專利權之疑義。
    （四）被告固不否認曾於八十六年十一月間出售酒瓶蓋予展佳公司，並有外賣單
          一只在卷足參，惟辯稱：此次其出售之產品係第二代之產品云云。然被告
          出售於展佳公司之酒瓶蓋為八十六年十一月間，而第二代之「酒瓶密封蓋
          」產品係於八十七年十二月二十九日方向中央標準局申請專利，兩者時間
          相距約年餘，況告訴人國祐公司送請財團法人臺灣玩具研發中心鑑定之產
          品係被告等所生產之第一代產品復為被告甲○○所供認（詳本院卷第五十
          九頁）。被告所辯八十六年十一月間出售予展佳之酒瓶蓋為第二代之產品
          並不足採。
    （五）告訴人國祐公司認被告等違反專利法無非以：被告公司出售酒瓶蓋予展佳
          公司，展佳公司復將酒瓶蓋隨葡萄酒買賣附贈予寶雅公司（寶慶屋股份有
          限公司），伊再向寶雅公司購買酒瓶蓋，並將購自寶雅公司之酒瓶蓋送鑑
          定，其結果為實質相同，因認被告有違反專利法之罪嫌等語。經查：
          （I）被告不否認有於八十六年十一月間出售酒瓶蓋予展佳公司，核與證
                人即展佳公司之負責人曾繁章於原審、本院審理時證稱：「向禾千
                公司買的部分是附贈與寶雅公司的」等語相符，並有展佳公司與寶
                慶公司簽訂買賣契約之影本，此部分均堪認為真實。故被告應有出
                售酒瓶蓋予展佳公司，而展佳又將酒瓶蓋附贈與寶雅公司乙情堪已
                認定。
          （II）惟告訴人國祐公司所持送驗之酒瓶蓋是否向寶雅公司購買？究於八
                十六年四月二十四日行政法院判決確定前或確定後購買？均無法提
                出確切證明，且行政法院之判決亦僅認被告之產品因結構、功效或
                動作原理與國祐公司之專利品大致相同，不同者僅為簡單的技術轉
                換，並無明顯功效的改進，不具進步性。故被告之產品，為其所發
                明之專利，僅因不具進步性而不准其專利，並非仿冒國祐公司之專
                利品，甚為明確，核與專利法第一百二十五條規定須「未經新型專
                利權人同意製造該物品，致侵害其專利權」之構成要件不符，至況
                財團法人台灣玩具研發中心鑑定結果：待鑑定產品與專利案申請專
                利範圍所界定之結構特徵相似，故該待鑑定產品與國祐公司所有之
                新型專利第099623號「酒瓶真空保存蓋」之申請專利範圍實質相同
                ，惟新型係利用自然法則之技術思想創作，專利法所保護之對象為
                思想活動之創意或設計，故應以抽象觀予以評價，如其解決問題之
                技術思想相同，即屬相同之新型，無所謂近似之觀念，與新式樣係
                物品之外觀美，因他人之觀覽而發生其效用有近似觀念不同，而上
                開研發中心出具之鑑定報告結論，竟認為上開二個專利範圍構成近
                似云云，顯然不足據為被告不利認定之依據。
五、綜上所述，被告等所辯並無仿冒告訴人國祐公司之專利品一節，應可採信，此外
    又查無其他任何積極之證據，足認被告有上述犯行，因此原審以不能證明被告犯
    罪而諭知無罪之判決，核無不合，檢察官上訴意旨，仍執前詞，指摘原判決不當
    ，並無可取，為無理由，應予駁回。
據上論斷，應依刑事訴訟法第三百六十八條，判決如主文。
本案經檢察官林炎昇到庭執行職務。
中    華    民    國      九十      年      十      月      二十五      日
                                  臺灣高等法院臺南分院刑事第六庭
                                      審判長法官  楊    明    章
                                            法官  徐    宏    志
                                            法官  戴    勝    利
右正本證明與原本無異。
不得上訴。
                                      法院書記官  吳    銘    添
中    華    民    國      九十      年      十      月     二十六       日


司法院資訊處製作；財團法人民間司法改革基金會備份。
